【裁判字號】    98,訴,2385
【裁判日期】    981231
【裁判案由】    債務人異議之訴
【裁判全文】
臺灣板橋地方法院民事判決              98年度訴字第2385號
原      告  丙○○
被      告  京城商業銀行股份有限公司
法定代理人  丁○○
訴訟代理人  乙○○
            甲○○
上列當事人間債務人異議之訴事件，經本院於民國98年12月22日
言詞辯論終結，判決如下：
    主      文
本院97年度執助字第4441號清償債務民事執行事件，對原告所為
之強制執行程序應予撤銷。
訴訟費用由被告負擔。
    事實及理由
一、原告主張：
（一）其與被告間無任何金錢債務關係，惟被告以訴外人蔡連茂
      、吳怨對其應負保證債務，而原告為吳怨之代位繼承人為
      由，聲請台灣雲林地方法院以97年度執字第18429號民事
      執行事件，再經囑託本院以97年度執助字第4441號執行程
      序，為自民國98年1月起對其薪資債權移轉予被告之命令
      。
（二）原告雖為蔡連茂之子，然蔡連茂對原告所負之保證責任，
      係擔保主債務人唐玉菜積欠原告之債務。95年9月14日蔡
      連茂死亡後，其已依法拋棄繼承，因第二順位之繼承人即
      其祖母吳怨年事已高，不知拋棄繼承，遂承受蔡連茂對原
      告應負之保證債務。又吳怨於96年11月17日死亡，因原告
      長期在北部地區工作，未與吳怨同財共居，不知吳怨已繼
      承上開蔡連茂之保證債務，而未對之再為拋棄繼承，致代
      位蔡連茂為吳怨之繼承人。旋被告聲請辦理吳怨遺產坐落
      雲林縣水林鄉○巷○段18-11地號土地為原告共有之繼承
      登記，並經台灣雲林地方法院以97年度執字第18429號執
      行查封拍賣上開土地，原告除繼承吳怨該土地持分遺產外
      ，別無繼承其他財產。
（三）依修正民法繼承編施行法第1-3條規定，本件之繼承均於
      98年5月22日前發生，其代位繼承吳怨之債務，除繼承上
      開查封拍賣之土地持分外，無承受任何遺產，且其自身無
      不動產，僅有每月薪資收入，另有積欠信用貸款約60萬元
      之債務，被告既已拍賣上開土地，自不得再執行其薪資債
      權，如命其繼續履行吳怨生前應付被告之執行債權304萬
      餘元之債務，有顯失公平之處，從而提起債務人異議之訴
      ，求為判決如主文所示等語。
二、被告辯以：
（一）訴外人唐玉菜於86年間邀同原告之父蔡連茂為連帶保證人
      ，向被告借款200萬元，詎主債務人唐玉菜自89年8月間未
      依約攤還本息，其已對唐玉菜、蔡連茂等提起訴訟，取得
      台灣雲林地方法院以91年度執庚字第1533號債權憑證。
（二）本件被繼承人蔡連茂對被告保證債務發生在繼承前，原告
      負清償繼承債務之責任，其聲請對原告為強制執行程序合
      法有效，本件訴請撤銷薪資移轉執行程序為無理由等語，
      並答辯聲明：原告之訴駁回。
三、查兩造就訴外人蔡連茂生前對被告發生保證債務，95年9月
    14日蔡連茂死亡後，原告依法拋棄繼承，由第二順位之繼承
    人即原告祖母吳怨繼承蔡連茂對原告應負之保證債務。又吳
    怨於96年11月17日死亡，原告依法代位蔡連茂為吳怨之繼承
    人，旋被告聲請辦理吳怨遺產坐落雲林縣水林鄉○巷○段18
    -11地號土地為原告共有之繼承登記，並查封拍賣該土地及
    聲請囑託本院以97年度執助字第4441號執行程序，對原告薪
    資債權命令移轉被告，執行程序尚未終結等事實，為兩造所
    不爭執，並有執行命令、戶籍謄本、台灣雲林地方法院以97
    年度執字第18429號執行通知等附卷可稽，此部分事實堪認
    屬實。
四、惟原告起訴主張依修正民法繼承編施行法第1-3條規定，其
    代位繼承吳怨之債務，除繼承上開查封拍賣之土地持分外，
    無承受任何遺產，被告既已拍賣上開土地，自不得再執行其
    自身之薪資債權，如命其繼續履行吳怨生前應付被告之執行
    債權304萬餘元之債務，有顯失公平之情，則為被告所否認
    ，並以上開情詞置辯，故兩造爭執事項，為本院97年度執助
    字第4441號執行程序，命原告繼續履行吳怨應付被告之債權
    ，有無顯失公平之處。
五、按「繼承在民法繼承編中華民國98年5月22日修正施行前開
    始，繼承人已依民法第1140條之規定代位繼承，由其繼續履
    行繼承債務顯失公平者，以所得遺產為限，負清償責任」。
    98年6月10日修正公佈之民法繼承編施行法第1-3條第3項定
    有明文。經查，本件原告所述其依法為吳怨之代位繼承人，
    旋被告聲請辦理吳怨遺產坐落雲林縣水林鄉○巷○段18-11
    地號土地為原告共有之繼承登記，且其繼承吳怨之遺產，亦
    僅止於上開土地之應繼分而已，別無繼承其他財產之情，已
    據原告提出財產歸戶資料清單為證，足堪信為真實。次查，
    原告指稱上開土地業經被告聲請台灣雲林地方法院查封拍定
    之事實，有執行通知及卷宗可查，並為被告所不爭執，亦堪
    認屬實。次查，原告陳稱其自身無不動產，僅有每月薪資收
    入，另有積欠信用貸款約60萬元之債務，另繼承自吳怨之上
    開土地持分亦僅為應有部分1/20等情，本院審酌上開土地於
    台灣雲林地方法院特別拍賣程序，其最低拍賣價格為147萬
    元，有執行通知附卷可按，此與本件被告聲請執行原告之債
    權額304萬餘元差距甚大，亦即原告代位繼承吳怨之債務遠
    逾繼承吳怨之遺產，故原告起訴所稱如命其繼續履行吳怨生
    前應付被告之執行債權304萬餘元債務顯失公平，衡屬可信
    。是本件原告代位繼承所得之唯一土地持分遺產，既經被告
    拍賣取償，參照上開民法繼承編施行法第1-3條第3項規定，
    原告抗辯其對被告應負之清償責任，應僅以容忍上開土地強
    制執行之義務，無庸以其自身之薪資債權為清償，於法有據
    。
六、末查，本院97年度執助字第4441號民事執行事件，對原告非
    因繼承自吳怨遺產之薪資債權核發移轉命令，其執行方法自
    有未洽，本件原告援引修正之繼承編施行法第1-3條第3項規
    定，堪信應有妨礙債權人即本件被告請求之事由發生，故原
    告依強制執行法第14條第1項規定，提起債務人異議之訴，
    核屬有理由。
七、據上論結，原告訴請撤銷本院97年度執助字第4441號強制執
    行程序，應予准許。本件事證已臻明確，兩造所為之其餘主
    張、陳述、所提之證據，經審酌後，均認與本件判決之結果
    已無影響，並無調查之必要，爰不一一論列，附此敘明。
八、結論：
    本件原告之訴為有理由，並依民事訴訟法第78條，判決如主
    文。
中    華    民    國    98    年    12    月    31    日
                  民事第二庭    法  官  陳財旺
以上正本係照原本作成
如對本判決上訴，須於判決送達後20日內向本院提出上訴狀
中    華    民    國    98    年    12    月    31    日
                                書記官  孫國慧

司法院資訊處製作；財團法人民間司法改革基金會備份。
